ACORDAO-COMPLETO-2523857

ACÓRDÃO 46/2022 ATA 1/2022 - PRIMEIRA CÂMARA

VISTOS, relatados e discutidos estes autos de representação, com pedido de medida cautelar, formulada por Pallazo Serviços Especializados Ltda. noticiando possíveis irregularidades na contratação de serviços de serviços de natureza contínua, com dedicação de mão de obra exclusiva, de empresa especializada em limpeza e conservação, com fornecimento de materiais, equipamentos, nas dependências do Museu da República, conduzida pelo Instituto Brasileiro de Museus (Ibram) . 
ACORDAM os Ministros do Tribunal de Contas da União, reunidos em Sessão de Primeira Câmara, diante das razões expostas pelo Relator, em, com fundamento nos arts. 235 e 237, inciso VII, do Regimento Interno do TCU:
9.1. não conhecer da representação;
9.2. julgar prejudicado o pedido de medida cautelar formulado pela representante;
9.3. encaminhar cópia do acórdão, acompanhado do relatório e voto que o integram, ao Ibram e ao órgão de controle interno, para ciência e adoção das providências corretivas havidas por necessária;
9.4. arquivar o processo.

Representação noticiando possíveis irregularidades na contratação de serviços de serviços de natureza contínua, com dedicação de mão de obra exclusiva, de empresa especializada em limpeza e conservação, com fornecimento de materiais, equipamentos, nas dependências do Museu da República, conduzida pelo Instituto Brasileiro de Museus (Ibram).

Primeira Câmara

Instituto Brasileiro de Museus.

3. Interessados/Responsáveis: não há.

13.1. Ministros presentes: Jorge Oliveira (na Presidência) e Walton Alencar Rodrigues (Relator).
13.2. Ministros-Substitutos convocados: Augusto Sherman Cavalcanti e André Luís de Carvalho.
13.3. Ministro-Substituto presente: Weder de Oliveira.

WALTON ALENCAR RODRIGUES

Adoto, como relatório, a instrução da unidade técnica, a seguir transcrita:
	A. Identificação do Processo

	TC Processo 045.358/2021-4
	Conhecimento. Oitiva prévia. Diligência.

	Unidade Jurisdicionada
	Uasg

	Instituto Brasileiro de Museus - Museu da República
	343018

	Representante
	CNPJ
	Contrato Social

	Pallazo Serviços Especializados Ltda.
	29.722.451/0001-14
	Peça 1, p. 4-8

	Objeto da Contratação

	Contratação de serviços de natureza contínua, com dedicação de mão de obra exclusiva, de empresa especializada em limpeza e conservação, com fornecimento de materiais, equipamentos e efetivo compatível com as áreas a serem limpas, nas dependências do Museu da República/IBRAM, situado à Rua do Catete 153 - Catete - Rio de Janeiro/RJ - CEP 22.220-000, e do Museu Palácio Rio Negro/IBRAM, situado na Avenida Koeler, 255 - Centro - Petrópolis/RJ - CEP 25.688-900 (peça 1, p. 8) .

	Procedimento Auxiliar de Contratação  
	Modalidade  
	Número do Certame

	Não se aplica
	Pregão Eletrônico
	5/2021

	Modo de Disputa
	Critério de Julgamento

	Aberto
	Menor preço por grupo

	Vigência
	Valor Homologado

	12 (doze) meses, prorrogável conforme previsão no instrumento contratual (peça 1, p. 27) .
	R$ 1.202.250,00 - peça 4, p. 26 

	Legislação que Rege o Certame

	Lei 10.520/2002 (Lei do Pregão) e subsidiariamente a Lei 8.666/1993

	Fase do Certame

	O certame foi homologado em 8/12/2021 à empresa declarada vencedora Olimpia Rio Serviços e Comércio de Materiais e Equipamentos Ltda. (CNPJ 15.269.094/0001-76) , conforme Termo de Homologação exposto à peça 4, p. 26-27.

	B. Alegações do Representante 

	O representante alega, em suma, que: 
a) a empresa declarada vencedora do certame (Olimpia Rio Serviços e Comércio de Materiais e Equipamentos Ltda.) apresentou, em sua Planilha de Formação de Preços, o item relativo ao Seguro de Acidente do Trabalho (SAT) zerado, alegando que, por ser optante do Simples Nacional, esse percentual poderia ser zero (vide peça 4, p. 29, 32, 35 e 126) . Contudo, essa alegação não deveria prosperar, pois o valor do SAT varia de 1% a 3%, dependendo do CNAE preponderante da empresa;
b) a empresa declarada vencedora enviou ao todo oito anexos para solucionar erros apontados pelo pregoeiro, sendo que alguns ficaram sem explicação. Desses envios, o que mais chama a atenção é uma solicitação feita pelo pregoeiro às 14:05:58 do dia 8/12/2021, a fim de regularizar erros, com a possibilidade de prazo de trinta minutos, e surpreendentemente, foi respondida às 14:09:49, ou seja, em 3 minutos e 51 segundos. Nesse anexo havia dez páginas de uma planilha corrigida, que foram impressas, carimbadas, assinadas, posteriormente escaneadas e feito o download para o sistema, tudo isso em 3 minutos e 51 segundos;
c) a empresa declarada vencedora, da penúltima vez em que foi convocada, perdeu o prazo de trinta minutos para envio de informações, sendo que o pregoeiro, por conta própria, deu mais tempo à empresa, mas, mesmo assim, não obteve resposta. No dia seguinte, o pregoeiro colocou no chat que, por problemas operacionais, estaria dando novo prazo. Contudo, a empresa representante estava conectada e não teve problema algum;
d) a empresa representante apresentou intenção de recurso, o que lhe foi negado na data de 8/12/2021 às 15:25h. Dessa forma, não teve nem a oportunidade de expor seus argumentos;
e) quanto à documentação apresentada pela licitante vencedora, a maioria dos atestados são datados de 2014, e, por não haver nota fiscal eletrônica, a representante pede que seja feita diligência a fim de sanar dúvidas em relação aos mesmos;
f) a licitante vencedora foi questionada pelo pregoeiro quanto às pendências na receita estadual e municipal, tendo, em resposta, alegado que era optante pelo Simples Nacional e que estaria tudo correto, e nada mais foi averiguado;
g) a licitante declarada vencedora é optante pelo Simples Nacional, contudo utilizou, em sua planilha de formação de preços, tributação de lucro presumido (PIS 0,65%; COFINS 3,00%; ISS 5%) . Questionada pelo pregoeiro, alegou ser a última faixa do anexo do Simples Nacional, o que não confere.

	C. Exame de Admissibilidade

	Legitimidade do Autor

	O representante possui legitimidade para representar ao Tribunal?
 (Fundamento em lei específica: art. 113, § 1º, da Lei 8.666/1993; Fundamento no Regimento Interno/TCU: art. 237, inciso VII e parágrafo único) 
	Sim

	Redação em Linguagem Compreensível

	A representação está redigida em linguagem clara e objetiva, contém nome legível, qualificação e endereço do representante?
 (Fundamento: art. 235 do Regimento Interno/TCU) 
	Sim

	Indício Concernente à Irregularidade ou Ilegalidade

	A representação encontra-se acompanhada do indício concernente à irregularidade ou ilegalidade apontada pelo autor?
 (Fundamento: art. 235 do Regimento Interno/TCU) 
	Sim

	Competência do TCU

	A representação trata de matéria de competência do TCU?
 (Fundamento: art. 235 do Regimento Interno/TCU) 
	Sim

	Interesse Público

	Os argumentos do autor indicam a possibilidade de existência de interesse público, caso restem comprovadas as supostas irregularidades apontadas na peça inicial.
 (Fundamento: art. 103, § 1º, da Resolução - TCU 259/2014) 
	Sim

	Análise quanto ao interesse público: Confirmadas as alegações do representante, restará configurado direcionamento do certame.

	Conclusão quanto ao Exame de Admissibilidade

	Presentes todos os requisitos de admissibilidade constantes no art. 113, § 1º, da Lei 8.666/1993, c/c o art. 237, inciso VII e parágrafo único, do Regimento Interno/TCU, e no art. 103, § 1º, da Resolução - TCU 259/2014, a representação deve ser conhecida.

	D. Medida Cautelar - Avaliação dos Pressupostos

	Perigo da Demora

	Há decisão judicial ou administrativa, sem especificação de prazo, para suspender o andamento do processo licitatório ou a contratação?
	Não há informação

	No caso de contratações não decorrentes de Registro de Preços:
	O contrato decorrente do certame já foi assinado?
	Não há informação

	Análise:

	Não é possível, nesta oportunidade, concluir acerca da presença do pressuposto do periculum in mora, uma vez que não há informações suficientes quanto à situação atual da contratação ou da eventual execução do objeto.

	Perigo da Demora Reverso

	O serviço/bem é essencial ao funcionamento das atividades da Unidade Jurisdicionada?
	Sim

	A Unidade Jurisdicionada está coberta contratualmente pelo serviço com razoável vigência (há a possibilidade de voltar a fase ou refazer o certame, a depender da consequência da concessão de cautelar no caso concreto) ou admite prorrogação excepcional?
	Não há informação

	Caso haja a possibilidade de manutenção do contrato com a atual prestadora dos serviços, as condições dessa contratação seriam melhores (menor preço e atendimento satisfatório) que o que se está em vias de contratar?
	Não há informação

	Análise:

	Não há como concluir acerca da presença do pressuposto, uma vez que o serviço é essencial, mas não há informação sobre existência de contratação vigente. Assim, não há informações suficientes que permitam, por ora, garantir ou afastar a possibilidade de se ter, como consequência direta da suspensão cautelar dos atos decorrentes do Pregão Eletrônico 5/2021, a concretização de risco de ocorrência de dano irreparável, ou de difícil reparação para a unidade.

	Plausibilidade Jurídica

	A Unidade Jurisdicionada está sujeita aos normativos supostamente infringidos?
	Sim

	Há plausibilidade nas alegações do representante ou nas verificações realizadas pela Unidade Técnica?
	Sim

	Há indício de sobrepreço ou superfaturamento?
	Não há informação

	Há grave risco de lesão ao erário, inexecução ou execução insatisfatória do objeto?
	Não há informação

	Análise quanto à plausibilidade jurídica e quanto à necessidade de adoção de medida cautelar:

	Quanto ao primeiro ponto da representação, relativo ao fato de o percentual do Seguro de Acidente do trabalho (SAT) constar como zerado nas Planilhas de Formação de Preços da licitante Olimpia Rio Serviços e Comércio de Materiais e Equipamentos Ltda., conforme se verifica na peça 4, p. 29, 32, 35 e 126, parece caber razão ao representante. 
Nesse sentido, de acordo com a licitante vencedora, as empresas optantes pelo Simples Nacional estariam dispensadas do recolhimento deste tributo, nos termos da Lei Complementar 123/2006, art. 13 e 18, §5-C. 
Essa alegação, contudo, afronta a exceção prevista expressamente no inciso VI do mesmo art. 13 da Lei Complementar 123/2006, o qual dispõe que as microempresas e as empresas de pequeno porte que se dediquem às atividades de prestação de serviços referidas no § 5º-C do art. 18 dessa Lei (entre elas os serviços de limpeza e conservação) serão tributadas na forma do Anexo IV da Lei Complementar 123/2006, resultando, pois, no dever de essa contribuição ser recolhida em conformidade com a legislação prevista para os demais contribuintes responsáveis, ou seja, em consonância com a Lei 8.212/1991, que rege a Previdência Social.
No que concerne aos fatos constantes dos subitens "b", "c", e "e" retro, os indícios apresentados pelo representante não se mostram capazes de justificar qualquer ação por parte desta Corte, pois não apontam claramente quais seriam as supostas irregularidades ocorridas. Dessa forma, entende-se improcedentes as alegações do representante quanto a esses pontos.
No que se refere ao subitem "d" retro, que trata da rejeição sumária, pelo pregoeiro, da intenção de recurso apresentada pela licitante Pallazo Serviços Especializados Ltda. (vide peça 4, p. 86) , verifica-se que não consta da ata de realização do pregão qualquer justificativa para essa decisão. Assim, há fundamento nas alegações do representante.
Quanto à argumentação do representante contida no subitem "f" retro, verifica-se que as certidões negativas de débitos relacionadas à licitante vencedora, emitidas no âmbito federal, estadual e municipal (vide peça 4, p. 109, 110, 122 e 33) , certificam que não constam pendências em seu nome. Assim, reputa-se improcedente a representação quanto a esse ponto.
Por fim, cabe analisar a alegação do representante constante do subitem "g" retro, no sentido de que a licitante declarada vencedora, em que pese optar pelo Simples Nacional, teria utilizado, em sua planilha de formação de preços, tributação de lucro presumido (PIS 0,65%; COFINS 3,00%; ISS 5%) . 
Em sede preliminar, cabe dar razão ao representante. De fato, os serviços de vigilância, limpeza ou conservação, previstos no art. 18, § 5-C, inciso VI, da Lei Complementar 123/2006, serão tributados na forma do Anexo IV dessa Lei, que prevê percentuais distintos daqueles utilizados pela licitante vencedora. 
Nesse caso, é de verificar-se que, conforme exposto na ata de realização do pregão (peça 4, p. 20-22) o pregoeiro solicitou à licitante Olimpia Rio Serviços e Comércio de Materiais e Equipamentos Ltda. que recalculasse as alíquotas por ela apresentadas quanto aos tributos PIS, COFINS e ISS. Contudo, não há informação, na referida ata, quanto à efetiva alteração das alíquotas, bem como não consta dos autos a memória de cálculo que justifique as alíquotas utilizadas originalmente.
Diante de todo o exposto, resta configurado o pressuposto da plausibilidade jurídica ante as supostas irregularidades tratadas nos parágrafos 5-7, 9 e 11-13 desta instrução.
Conclusão
Feitas essas considerações, considerando que, como defendido na análise acima, não há elementos suficientes que autorizem a emissão de opinião acerca dos requisitos do periculum in mora e do periculum in mora reverso, essenciais para se decidir sobre a adoção da medida cautelar, faz se necessária a realização de oitiva prévia ao Museu da República, nos termos do art. 276, § 2º, do Regimento Interno do TCU.
Ademais, propõe-se que também seja realizada, nos termos do art. 250, inciso V, do Regimento Interno do TCU, a oitiva da sociedade empresária Olimpia Rio Serviços e Comércio de Materiais e Equipamentos Ltda. (CNPJ 15.269.094/0001-76) , para, no prazo de cinco dias, manifestar-se, caso queira, sobre os fatos constantes nos parágrafos 5-7, 9 e 11-13 desta instrução.

	E. Impacto dos Encaminhamentos Propostos

	Haverá impacto relevante na Unidade Jurisdicionada e/ou na sociedade, decorrente dos encaminhamentos propostos?
	Não

	F. Pedido de Ingresso aos Autos, de Informações/Vistas/Cópias, e de Sustentação Oral

	Há pedido de ingresso aos autos?
	Não

	Há pedido de informações/vistas/cópia do processo?
	Não

	Há pedido de sustentação oral?
	Não

	G. Processos Conexos e Apensos

	Há processos conexos noticiando possíveis irregularidades na contratação ora em análise?
	Não

	Há processos apensos?
	Não

	H. Proposta de Encaminhamento

	Em virtude do exposto, propõe-se:
1.1. conhecer da representação, satisfeitos os requisitos de admissibilidade constantes no art. 113, § 1º, da Lei 8.666/1993, c/c os arts. 235 e 237, VII, do Regimento Interno deste Tribunal, e no art. 103, § 1º, da Resolução - TCU 259/2014;
1.2. realizar a oitiva prévia do Museu da República, com fulcro no art. 276, § 2º, do Regimento Interno deste Tribunal para que, no prazo de cinco dias úteis, se pronuncie, referente ao Pregão Eletrônico 5/2021, acerca da existência dos pressupostos da medida cautelar pleiteada e acerca dos indícios de irregularidade indicados nos parágrafos 5-7, 9 e 11-13 desta instrução, em especial quanto aos seguintes tópicos:
a) utilização indevida, na planilha de custos e formação de preços da empresa Olimpia Rio Serviços e Comércio de Materiais e Equipamentos Ltda, de alíquota SAT com valor zero, em afronta ao disposto no inciso VI do art. 13 da Lei Complementar 123/2006; 
b) utilização indevida, na planilha de custos e formação de preços da empresa Olimpia Rio Serviços e Comércio de Materiais e Equipamentos Ltda, de tributação de lucro presumido (PIS  0,65%; COFINS 3,00%; ISS 5%) , em desacordo com o art. 18, § 5-C, inciso VI, da Lei Complementar 123/2006, c/c o Anexo IV dessa Lei;
c) rejeição sumária da intenção de recurso registrada pela empresa Pallazo Serviços Especializados Ltda., em afronta aos arts. 2º, § 1º, e 4º, incisos XVIII e XX, da Lei 10.520/2002 e 44, § 3º, do Decreto 10.024/2019, bem como à jurisprudência do TCU, a exemplo do Acórdão 5847/2018-TCU-Primeira Câmara, da relatoria do Ministro Walton Alencar Rodrigues;
d) encaminhe, se assim desejar, outras informações que julgar úteis ou relevantes para o deslinde da matéria tratada nestes autos; e
e) apresente a identificação (nome e cargo) e o contato (telefone e e-mail) de interlocutor designado formalmente para dirimir eventuais dúvidas remanescentes acerca das questões versadas nestes autos;
1.3. realizar, com fundamento nos artigos 157 e 187 do Regimento Interno/TCU, diligência ao Museu da República, para que, no prazo de cinco dias:
a) informe se foi celebrado o contrato com a vencedora da referida licitação e, em caso afirmativo, se já foi iniciada a execução do seu objeto;
b) esclareça se a contratação objeto do mencionado pregão é essencial para o Museu da República/IBRAM bem como para o Museu Palácio Rio Negro/IBRAM e, em caso afirmativo, indique o impacto, para as atividades e a gestão dessas unidades, de eventual deliberação do TCU que venha a determinar a suspensão dos atos derivados do referido certame, remetendo a documentação comprobatória das alegações;
c) informe se há possibilidade e intenção de suspender os atos decorrentes do aludido certame, objetivando a análise e/ou revisão dos pontos questionados pelo representante;
17.4.	realizar, nos termos do art. 250, inciso V, do Regimento Interno/TCU, a oitiva da sociedade empresária Olimpia Rio Serviços e Comércio de Materiais e Equipamentos Ltda. (CNPJ 15.269.094/0001-76) , para, no prazo de cinco dias úteis, manifestar-se, caso queira, sobre os fatos constantes no parágrafo 17.2 desta instrução, assim como sobre os pressupostos da cautelar pleiteada pelo representante;
17.5.	alertar o Museu da República quanto à possibilidade de o TCU vir a conceder medida cautelar para suspensão do certame, caso haja indicativo de elementos que caracterizem afronta às normas legais e/ou possibilidade de ocorrência de prejuízos à Administração;
17.6.	encaminhar cópia da petição inicial e da presente instrução ao Museu da República, de maneira a embasar as respostas à oitiva prévia.

não há.

Não atuou.

REPRESENTAÇÃO. INTERESSE PÚBLICO NÃO DEMONSTRADO. NÃO ATENDIMENTO AOS REQUISITOS DE RISCO, RELEVÂNCIA E MATERIALIDADE. NÃO CONHECIMENTO. CIÊNCIA.

REPRESENTAÇÃO (REPR)

Secretaria de Controle Externo de Aquisições Logísticas (Selog).

Trata-se de representação formulada por Pallazo Serviços Especializados Ltda. noticiando possíveis irregularidades na contratação de serviços de serviços de natureza contínua, com dedicação de mão de obra exclusiva, de empresa especializada em limpeza e conservação, com fornecimento de materiais, equipamentos, nas dependências do Museu da República, conduzida pelo Instituto Brasileiro de Museus (Ibram) .
Identifica a unidade técnica possíveis irregularidades a respeito da forma de tributação a que submetida a licitante vencedora (Olimpia Rio Serviços e Comércio de Materiais e Equipamentos Ltda.) , da incidência de Seguro de Acidente do Trabalho (SAT) na formação do preço e da rejeição sumária de recurso administrativo da representante.
Opina a unidade técnica pelo conhecimento da representação e realização de oitiva prévia da representada e da licitante vencedora.
A representação atende aos requisitos atinentes à competência do TCU e à legitimidade do autor. Não há nos autos, entretanto, elementos que permitam concluir pela existência de interesse público no trato da ilegalidade apontada.
Não há indícios, nos autos, de que os fatos narrados representem risco de dano ao Erário e permitam juízo positivo quanto ao atendimento dos critérios de risco, relevância e materialidade indicados no art. 106 da Resolução TCU 259/2014.
Ademais, não é função do TCU atuar na defesa de interesses privados do licitante junto à administração contratante, sob pena de representar avanço indevido nas atribuições que são próprias do Poder Judiciário ou da unidade jurisdicionada.  
Sendo assim, não conheço da representação, e, em consequência, julgo prejudicado o pedido de medida cautelar formulado pela representante. 
Determino, por fim, a remessa de cópia do acórdão, acompanhado do relatório e voto que o integram, ao Ibram e ao órgão de controle interno, para ciência e adoção das providências corretivas havidas por necessária.
Com essas considerações, voto por que o Tribunal acolha a minuta de acórdão que submeto à deliberação deste Colegiado. 
TCU, Sala das Sessões, em 25 de janeiro de 2022.
WALTON ALENCAR RODRIGUES 
Relator